高雄高等行政法院判決　　　　　　　　　　　　　九十一年度訴字第七０九號
　　　　　　　　　　　　　　　.
　　原　　　告　甲○○
　　被　　　告　高雄市政府
　　代　表　人　乙○○○○
　　訴訟代理人　丙○○
　　　　　　　　丁　○
右當事人間因食品衛生管理法事件，原告不服行政院衛生署中華民國九十一年六月二
十七日衛署訴字第０九一００三二三九七號訴願決定，提起行政訴訟。本院判決如左
：
　　主  文
原告之訴駁回。
訴訟費用由原告負擔。
　　事  實
甲、事實概要：
緣原告於民國（下同）九十年十二月三十一日自由時報第五十四版、九十一年二月七
日台灣新聞報第二十八版及九十一年一月二十八日台灣新聞報第二十八版刊登「活靈
芝」產品廣告，內容分別載有「‧‧‧強力推薦原裝進口天然活靈芝，抗癌、肝炎、
解毒、降低膽固醇、清血、滋補強精、高血壓、增強免疫力，訂購專線：‧‧‧」、
「‧‧‧靈芝可殺死癌細胞，純天然活靈芝禮盒‧‧‧抗癌、腫瘤、肝炎、糖尿病、
高血壓、腦中風、解毒、消脂瘦身、強精、利尿、清血、增強免疫力‧‧‧」等文詞
，分別經行政院衛生署、台中市政府衛生局、高雄縣政府衛生局查獲，移由被告之衛
生局查證，認上開廣告涉及醫療效能，與規定不符。被告乃認原告違反食品衛生管理
法第十九條第二項規定，並依同法第三十二條第一項規定，分別以九十一年三月二十
七日高市府衛七字第一三七七九號（處罰九十年十二月三十一日及九十一年二月七日
刊登之違規行為）及九十一年四月十日高市府衛七字第一六一二二號（處罰九十一年
一月二十八日刊登之違規行為）行政處分書，處原告新台幣（下同）四十萬元及二十
萬元罰鍰。原告不服，一併向行政院衛生署提起訴願，遭決定駁回，乃提起本件行政
訴訟。
乙、兩造聲明：
一、原告聲明求為判決：訴願決定及原處分均撤銷。
二、被告聲明求為判決：
（一）原告之訴駁回。
（二）訴訟費用由原告負擔。
丙、兩造之爭點：
一、原告主張之理由：
      原告所刊登之廣告所有字句並未刊登所稱之靈芝具有何療效，其內容所有之字
      句均係自報章雜誌、新聞媒體所刊登報導（九十年十二月二十八日東森新聞、
      華視新聞、三立新聞及九十年十二月二十九日中國時報、聯合報）轉載，此可
      調原告所刊登之廣告與前述新聞媒體之報導對照即明；被告並於原告不明相關
      法令情形下，以作業程序為理由，將其已擬好之筆錄予原告簽名，故原告不服
      ，請求判決如訴之聲明。
二、被告主張之理由：
（一）按「對於食品、食品添加物或食品用洗潔劑所為之標示、宣傳或廣告，不得有
      不實、誇張或易生誤解之情形。食品不得為醫療效能之標示、宣傳或廣告。」
      、「違反第十九條第二項規定者，處新台幣二十萬元以上一百萬元以下罰鍰。
      」分別為食品衛生管理法第十九條第一項、第二項及第三十二條第一項中段所
      明定。又有關食品廣告標示詞句涉及虛偽、誇張或醫療效能之認定，行政院衛
      生署曾於八十八年七月三十一日以衛署食字第八八０三七七三五號公告：「總
      說明‧‧‧四、各級衛生機關對於可能涉嫌違規之產品，應視個案所傳達消費
      者訊息之整體表現，包括文字敘述、產品品名、圖案、符號等，綜合研判，切
      勿咬文嚼字，以達毋枉毋縱之管理目標。」又依行政院衛生署九十一年一月二
      十五日衛署食字第０九一００一三六七八號函釋：「‧‧‧案內活靈芝廣告詞
      句述及『降低膽固醇、清血』及『增強免疫力』分別涉及健康食品管理法之調
      節血脂及免疫調節保健功效；『抗癌、肝炎、解毒、強精』涉及醫藥效能」。
      被告所屬衛生局對於違規廣告之認定，並非僅單憑數個字眼就加以認定，而係
      就個案所欲傳達消費者訊息之整體表現，包括文字敘述、產品品名、圖案、符
      號等綜合研判後，再據以認定。
（二）原告主張「‧‧‧原告所刊登之廣告所有字句並未刊登所稱之靈芝具有何療效
      ，其內容所有之字句均係出自報章雜誌、新聞媒體所刊登報導，此可調原告所
      刊登之廣告與前述新聞媒體之報導對照即明；被告並於原告不明相關法令情形
      下，以作業程序為理由，將其已擬好之筆錄予原告簽名‧‧‧」云云。惟前開
      第０九一００一三六七八號函釋係針對食品衛生管理法第十九條第二項規定何
      謂醫療效能之不確定法律概念，為統一事實認定之基準或為避免行政裁量時，
      就法律效果之決定裁量或選擇裁量之恣意，透過行政釋示資為衛生機關一體遵
      循之依據，寓有避免各衛生機關於相同事件恣意為不同之處理而產生不公平之
      結果。本件產品既為食品，其廣告及標示自應符合前揭行政院衛生署公告之「
      食品廣告標示詞句涉及虛偽、誇張或醫療效能之認定表」，而該三則違規廣告
      皆載有原告聯絡電話，並與醫療效能之詞句並列，易誤導消費大眾以為食用該
      產品可預防或改善其廣告所述疾病或生理狀況，其利用大眾傳播工具為之宣傳
      廣告之意甚明。被告依首揭法律規定及前開行政院衛生署公告意旨，分別處原
      告四十萬元及二十萬元罰鍰，並無不合。
（三）又被告衛生局人員所作之食品衛生調查紀錄均係由發問人詢問受詢人作成紀錄
      後，當場再由受詢人閱讀無訛後始簽章，原告於紀錄中坦稱「案內廣告確由本
      人刊登‧‧‧本案完全是本人不諳法令規定所造成的，希望‧‧‧從輕處理。
      」此有原告簽章之食品衛生調查紀錄可稽，是原告違章事實，足堪認定。且本
      案以原告違反前揭食品衛生管理法第十九條第二項規定，依同法第三十二條第
      一項規定僅處原告每一違章行為二十萬元最低額罰鍰，已屬從輕。
（四）綜上所述，本件行政訴訟為無理由，請依法予以駁回。
　　理  由
一、按「食品不得為醫療效能之標示、宣傳或廣告。」；「違反第十九條第一項規定
    者，處新臺幣三萬元以上十五萬元以下罰鍰，違反同條第二項規定者，處新臺幣
    二十萬元以上一百萬元以下罰鍰；一年內再次違反者，並得吊銷其營業或工廠登
    記證照﹔對其違規廣告，並得按次連續處罰至其停止刊播為止。」；「非本法所
    稱之藥物，不得為醫療效能之標示或宣傳」分別為食品衛生管理法第十九條第二
    項、第三十二條第一項及藥事法第六十九條所明定。又食品有無治療疾病之功效
    ，必須有醫學上證明或醫師之處方始克認定，倘若僅依照學術書所載標示於系爭
    食品包裝盒上，以期達到促銷之目的，即有違食品衛生管理法之規定（改制前行
    政法院即現在之最高行政法院七十三年度判字第一四九六號判決可資參照）。另
    有關食品廣告標示詞句涉及虛偽、誇張或醫藥效能之認定，行政院衛生署曾於八
    十八年七月三十一日以衛署食字第八八○三七七三五號公告：「一、詞句涉及醫
    藥效能：（一）宣稱預防、改善、減輕、診斷或治療疾病或特定生理情形：例句
    ：健胃整腸‧‧‧。（二）宣稱減輕或降低導致疾病有關之體內成分：例句：解
    肝毒‧‧‧。（三）宣稱產品對疾病及疾病症候群或症狀有效：例句‧‧‧解毒
    。（四）涉及中藥材之效能者：例句﹕補腎‧‧‧。」此公告乃行政院衛生署本
    於其食品衛生主管機關之地位，就食品衛生管理法第十九條及第二十條中，關於
    所謂虛偽、誇張或醫藥效能之不確定法律概念予以具體化之行政規則；食品衛生
    管理法之規定，乃在於食品與藥品之間有一明確之劃分，此窺之藥事法與食品衛
    生管理法之規定內容及立法目的即可得知，故非藥事法所稱之藥物，均不得為醫
    療效能之標示或宣傳，以保障民眾之身體健康，而是否涉及醫藥效能，係屬於不
    確定法律概念，且必須藉由專業知識判斷之，故行政院衛生署將之公告以作為認
    定之準則，且其內容核與食品衛生管理法之意旨無違，爰予援用。
二、本件原告於九十年十二月三十一日自由時報第五十四版、九十一年二月七日台灣
    新聞報第二十八版及九十一年一月二十八日台灣新聞報第二十八版刊登「活靈芝
    」產品廣告，內容分別載有「‧‧‧強力推薦原裝進口天然活靈芝，抗癌、肝炎
    、解毒、降低膽固醇、清血、滋補強精、高血壓、增強免疫力，訂購專線：‧‧
    ‧」；「‧‧‧靈芝可殺死癌細胞，純天然活靈芝禮盒‧‧‧抗癌、腫瘤、肝炎
    、糖尿病、高血壓、腦中風、解毒、消脂瘦身、強精、利尿、清血、增強免疫力
    ‧‧‧」等文詞，分別經行政院衛生署、台中市政府衛生局、高雄縣政府衛生局
    查獲，移由被告之衛生局查證，認上開廣告涉及醫療效能，與規定不符，被告乃
    以原告違反食品衛生管理法第十九條第二項規定，並依同法第三十二條第一項規
    定，分別處原告四十萬元及二十萬元罰鍰之事實，有原告刊登之廣告影本、高市
    府衛七字第一三七七九號及高市府衛七字第一六一二二號處分書附卷可稽，並為
    原告所不爭執，堪信為實。
三、本件原告雖主張所刊登之廣告所有字句並未刊登所稱之靈芝具有何療效，其內容
    所有之字句均係出自報章雜誌、新聞媒體之報導，此可調原告所刊登之廣告與前
    述新聞媒體對照即明云云。惟查，原告於九十年十二月三十一日自由時報第五十
    四版、九十一年二月七日台灣新聞報第二十八版及九十一年一月二十八日台灣新
    聞報第二十八版刊登「活靈芝」產品廣告，有廣告影本附卷可稽，已如前述；又
    依首揭說明，食品有無治療疾病之功效，須有醫學上證明或醫師之處方始克認定
    ，則依前揭行政院衛生署衛署食字第八八○三七七三五號公告，該廣告顯然已涉
    及醫療效能，易誤導消費大眾以為食用系爭產品可預防或改善所述疾病或生理狀
    況；是原告主張未刊登所稱之靈芝具有何療效乙節，委無可採。原告又主張被告
    並以原告不明相關法令而以作業程序為理由，將其已擬好之筆錄予原告簽名云云
    。然查，本件被告所屬衛生局人員分別於九十一年二月二十一日及三月二十日約
    談原告，原告坦稱「案內廣告確由本人刊登‧‧‧本案完全是本人不諳法令規定
    所造成的，希望‧‧‧從輕處理。」此有原告簽章之食品衛生調查紀錄附卷可稽
    ，是原告主張被告將其已擬好之筆錄逕交其簽名乙節，亦不足採。
四、原告於九十一年十一月五日受命法官行準備程序中再主張「這三張廣告都是我刊
    登的，但應該只罰一次才合理」云云；惟按食品衛生管理法第三十二條第一項後
    段規定「對其違規廣告，並得按次連續處罰至停止刊播為止」，是被告以原告於
    三次不同時間違反前揭食品衛生管理法第十九條第二項規定，依同法第三十二條
    第一項規定每一違章行為僅處原告二十萬元最低額罰鍰，並無不合。至原告於同
    一準備程序中又主張「因為我還沒有賣，不應該用食品衛生管理法處罰我‧‧‧
    」云云；惟本件係因原告之行為違反食品衛生管理法第十九條第二項「食品不得
    為醫療效能之標示、宣傳或廣告」之法律上義務而應受行政罰，並不以已銷售為
    其要件，是被告依同法第三十二條第一項規定處每一違章行為二十萬元罰鍰，亦
    無不合。
五、綜上所述，原告之主張並無可採。故而，被告以原告刊登「活靈芝」產品廣告內
    容涉及醫療效能之文句，違反食品衛生管理法第十九條第二項規定，乃依據同法
    第三十二條第一項之規定，分別裁處原告四十萬元及二十萬元之罰鍰，於法並無
    違誤，訴願決定予以維持，亦無不合。原告提起本件訴訟，求為撤銷訴願決定及
    原處分，為無理由，應予駁回。
據上論結，本件原告之訴為無理由，爰依行政訴訟法第一百九十五條第一項後段、第
九十八條第三項前段，判決如主文。
中　　　華　　　民　　　國    九十一　　年　  十一　　　月　　二十六　　日
                              高雄高等行政法院第三庭
                                          審判長法官    江 幸 垠
                                          法      官    戴 見 草
                                          法      官    林 石 猛
右為正本係照原本作成。
如不服本判決，應於判決送達後二十日內向本院提出上訴書狀，其未表明上訴理由者
，應於提起上訴後二十日內向本院提出上訴理由書（須按對造人數附繕本）；如於本
判決宣示或公告後送達前提起上訴者，應於判決送達後二十日內補提上訴理由書（須
附繕本）。未表明上訴理由者，逕以裁定駁回。
提起上訴應預繳送達用雙掛號郵票七份（每份三十四元）。
中　　　華　　　民　　　國    九十一　　年　  十一　　　月　　二十六　　日
                                          法院書記官    李 建 霆
